臺灣高雄地方法院刑事判決　　　　　　　96年度易字第2409號
公　訴　人　臺灣高雄地方法院檢察署檢察官
被　　　告　甲○○
　　　　　　丙○○
上列被告因業務侵占等案件，經檢察官提起公訴（95年度偵字第
19625 號、第22308 號），本院合議庭裁定由受命法官獨任進行
簡式審判程序，判決如下：
    主  文
甲○○連續犯業務侵占罪，處有期徒刑壹年，減為有期徒刑陸月
，如易科罰金，以銀元參佰元即新台幣玖佰元折算壹日。偽造之
「匯豐汽車有限公司」印文共參枚、印章壹枚，均沒收。
丙○○犯業務侵占罪，處有期徒刑柒月，減為有期徒刑參月又拾
伍日，如易科罰金，以銀元參佰元即新台幣玖佰元折算壹日。
    事  實
一、甲○○（原名周意萍）與丙○○均為匯豐汽車股份有限公司
    （下稱匯豐汽車）之業務員，甲○○、丙○○分別自民國93
    年3 月25日、92年9 月24日起受僱於匯豐汽車，擔任業務員
    之工作，負責該公司汽車銷售及代公司與客戶簽約、收取定
    金、車款等業務，為從事業務之人，詎甲○○竟基於意圖為
    自己不法所有之業務侵占及行使偽造私文書之概括犯意，自
    95年1 月間起至同年2 月間止，利用職務之便，連續將其收
    取自如附表一所示各客戶之車款，未繳回匯豐汽車，以附表
    一所示之方式，變易持有為所有予以侵占入己，金額共計達
    新台幣（下同）212 萬6 千元，期間為持客戶指定受款人為
    匯豐汽車如附表二所示之支票向他人貼現，於不詳時地，在
    高雄市三民區某處之印章店，利用不知情之印章店老闆，偽
    刻匯豐汽車之印章1 枚，並分別蓋用於附表二所示之支票背
    面，持以向不知情之莊恭喜、徐芬蘭等人行使，嗣而並使付
    款銀行誤認該票據已經合法背書轉讓而進行交換、兌現如附
    表二所示之票款。丙○○亦基於意圖為自己不法之所有，於
    95年2 月間，收受客戶余健木所交付之車款77萬7 千元後僅
    分次將55萬1 千元繳回公司，而將其中17萬5 千元侵占入己
    。嗣經匯豐汽車核對帳目後，而查悉上情。
二、案經匯豐汽車訴由臺灣高雄地方法院檢察署檢察官偵查起訴
    。
    理  由
一、被告甲○○、丙○○所犯係死刑、無期徒刑、最輕本刑為3
    年以上有期徒刑以外之罪，被告於準備程序中就被訴事實均
    為有罪之陳述，經法官告知簡式審判程序之旨，並聽取公訴
    人與被告之意見後，合議庭認為適宜，依刑事訴訟法第273
    條之1 第1 項規定，裁定由受命法院獨任進行簡式審判程序
    ，先此敘明。
二、訊據被告2 人對於上揭事實均坦承不諱，核與告訴代理人戊○○、告訴人乙○○於警詢、偵查中之指述相符，並有證人
    易於行、徐芬蘭、莊恭喜於偵查中之證述可資佐證，此外，
    復有被告甲○○、丙○○任職匯豐汽車之人事資料卡、古玲
    燕訂車契約書、切結書、華南銀行二苓分行支票、陳有朋訂
    車契約書、蘇正蕙切結書、周佳柔（劉士銘）繳款明細表、
    趙文筆訂車契約書、趙文筆切結書、余宥瑾繳款明細表、余
    宥瑾切結書、玉山銀行北高雄分行支票、助汪企業行訂車契
    約書、賴蘇淑貞切結書、廖佩君繳款明細表、余健木（吳蘇
    素 (雨夷)） 訂車契約書、吳敏豪切結書、吳蘇素繳款明細
    表、被告周意萍及丙○○侵占金額明細、古玲燕購車發票、
    蘇正蕙購車發票、賴樺萱購車發票、余宥瑾購車發票、助汪
    企業社購車發票、華南商業銀行小港分行95年11月29日函、
    玉山銀行北高雄分行95年11月30日函、彰化商業銀行大順分
    行95年12月12日函、玉山銀行北高雄分行96年3 月22日函、
    華南商業銀行小港分行96年3 月23日函、華南商業銀行小港
    分行96年3 月21日函等附卷可憑，足認被告2 人上開自白，
    應均與事實相符，足堪採認。綜上，本件事證明確，被告甲○○、丙○○上揭犯行洵堪認定，自應依法論科。
三、論罪科刑及沒收：
  (一)按行為後法律有變更者，適用行為時之法律。但行為後之法
    律有利於行為人者，適用最有利於行為人之法律。修正後之
    刑法第2 條第1 項定有明文。修正後刑法經總統於94年2 月
    2 日公布，於95年7 月1 日施行，茲比較新舊法如下：
  1.被告甲○○行為後，修正後之刑法已刪除第56條關於連續犯
    之規定。而本件被告甲○○先後多次業務侵占及行使偽造私
    文書之犯行，核係基於概括犯意反覆為之（詳下述），依修
    正前刑法第56條連續犯之規定，應論以一罪，並加重其刑；
    而修正後之刑法既已刪除連續犯之規定，則所犯各罪，應依
    數罪併罰之規定分論併罰。比較新舊法之規定，此部分以行
    為時之舊法較有利於被告甲○○。
  2.修正前刑法第55條後段關於牽連犯之規定業經刪除，被告甲○○本案所為數次業務侵占及行使偽造私文書之2 罪間，有
    方法、目的之牽連關係，依修正前之刑法第55條之規定，原
    得從一重之重罪處斷，今因法律修正之結果，致被告甲○○
    所犯上開2 罪需分論併罰，新法對被告甲○○自較為不利。
  3.罰金刑部分：被告2 人行為後，刑法第33條第5 款業已修正
    施行；修正後刑法第33條第5 款規定「罰金：新臺幣1, 000
    元以上，以百元計算之。」，與修正前刑法第33條第5 款規
    定「罰金：1 元以上。」不同。比較新舊法結果，本案關於
    刑法第336 條第2 項法定刑罰金部分以舊法較有利於被告2
    人。
  4.修正前刑法第41條第1 項前段原規定：「犯最重本刑為5 年
    以下有期徒刑以下之刑之罪，而受6 個月以下有期徒刑或拘
    役之宣告，因身體、教育、職業、家庭之關係或其他正當事
    由，執行顯有困難者，得以1 元以上3 元以下折算一日，易
    科罰金。」，且被告行為時之易科罰金折算標準，依修正前
    罰金罰鍰提高標準條例第2 條前段之規定，本係就其原定數
    額提高為100 倍折算1 日，故被告行為時之易科罰金折算標
    準乃以銀元3 百元折算1 日，經折算後應以新臺幣9 百元折
    算為1 日。惟修正後刑法第41條第1 項前段則改以：「犯最
    重本刑為5 年以下有期徒刑以下之刑之罪，而受6 個月以下
    有期徒刑或拘役之宣告者，得以新臺幣1 千元、2 千元或3
    千元折算一日，易科罰金。」，乃就易科罰金之折算標準予
    以提高。從而比較修正前、後所定之易科罰金折算標準，當
    以修正前規定較有利於被告2 人。
  5.經綜合全部罪刑而為比較結果，本件涉及新舊法比較適用者
    ，新法之規定非有利於被告甲○○、丙○○，揆諸上揭說明
    ，就涉及新舊法比較適用事項，應依刑法第2 條第1 項前段
    ，一體適用修正前刑法及易科罰金折算標準之相關規定，合
    先敘明。
  (二)按在支票背面偽造他人署押，以為背書，其偽造支票背書，
    在票據法上係表示對支票負擔保責任之意思，為法律規定之
    文書，並非依習慣表示一定用意之證明，而其此項行為，足
    以生損害於他人，故應成立偽造私文書罪（最高法院70年台
    上字第2162號判例參照）。故核被告甲○○所為，係犯刑法
    第336 條第2 項業務侵占罪、及同法第216 條、第210 條之
    行使偽造私文書罪；被告丙○○所為，係犯刑法第336 條第
    2 項業務侵占罪。公訴人雖漏未引用行使偽造私文書條文，
    惟於事實欄已明確記載行使偽造私文書之事實，本院自應予
    以審理。被告甲○○利用不知情之印章店老闆，偽刻匯豐汽
    車之前揭印章，應論以間接正犯；又被告甲○○偽造上開公
    司印章、印文為偽造私文書之階段行為，偽造私文書之低度
    行為則為嗣後持以行使之高度行為所吸收，均不另論罪；被
    告甲○○於附表二編號1 所示之支票背面偽造「匯豐汽車」
    之印文2 枚，係於密切接近之時間及地點實施，侵害同一法
    益，為接續犯。被告甲○○先後多次為附表一所示業務侵占
    、附表二所示行使偽造私文書之犯行，均時間緊接，所犯罪
    名構成要件亦均相同，顯均係基於概括犯意為之，均為連續
    犯，應各依修正前刑法第56條之規定，分別論以連續業務侵
    占罪及連續行使偽造私文書罪。再被告所犯業務侵占罪及行
    使偽造私文書罪間，有方法、目的之牽連關係，應依修正前
    刑法第55條牽連犯之規定，從一重之連續業務侵占罪處斷。
    爰審酌被告2 人身為匯豐汽車公司之業務員，竟違背公司之
    付託而藉職務之便，分別侵占公司車款高達2 百餘萬元、17
    萬餘元，致告訴人蒙受經濟及商譽鉅大之損失，並偽造匯豐
    汽車之印章持以票據背書，影響金融交易秩序，行為實有非
    當，且迄今未賠償告訴人，未能與告訴人達成和解，惟念及
    被告2 人犯後於本院審理中均已坦承犯行，知所悔悟，被告
    丙○○除本件犯行外，並無其他前科紀錄，有臺灣高等法院
    被告前案紀錄表1 份在卷可參，素行良好，兼衡渠等之犯罪
    動機、目的、手段，及侵占之時間、金額等一切情況，量處
    如主文所示之刑，以資儆懲。又被告2 人均係於96年4 月24
    日以前犯刑法第336 條第2 項、第216 條、第210 條等罪名
    ，經核均符合中華民國96年罪犯減刑條例規定，所犯之罪皆
    應依同條例第2 條第1 項第3 款規定減其宣告刑2 分之1 後
    ，並依修正前刑法第41條第1 項前段之規定，諭知易科罰金
    之折算標準。
  (三)如附表二所載之2 紙支票背面所分別偽造之「匯豐汽車」印
    文共3 枚、印章1 枚，既均係被告甲○○所偽造，業據被告
    甲○○於本院審理中坦認在卷（見本院卷第22、第41頁），
    且無證據證明業已滅失，爰依刑法第219 條之規定，不問屬
    於犯人與否，均沒收之。
據上論斷，應依刑事訴訟法第273 條之1 第1 項、第299 條第1
項前段，刑法第2 條第1 項前段、第336 條第2 項、第216 條、
第210 條、第219 條，修正前刑法第55條、第56條、第41條第1
項前段，刑法施行法第1 條之1 ，修正前罰金罰鍰提高標準條例
第2 條，中華民國96年罪犯減刑條例第2 條第1 項第3 款、第7
條、第9 條，判決如主文。
本案經檢察官丁○○到庭執行職務。
中　　華　　民　　國　　96　　年　　8 　　月　　20　　日
                  刑事第十庭  法  官  鄭凱文
以上正本證明與原本無異。
如不服本判決應於收受本判決後10日內向本院提出上訴書狀，並
應敘述具體理由，如未敘述上訴理由者，應於上訴期間屆滿後20
日內補提理由書狀於本院（均須按他造當事人之人數附繕本）「
切勿逕送上級法院」。
中　　華　　民　　國　　96　　年　　8 　　月　　20　　日
　　　　　　　　　　　　　    書記官  林慧芬
附錄本判決論罪科刑法條全文：
中華民國刑法第336 條
（公務公益侵占罪、業務侵占罪）
對於公務上或因公益所持有之物，犯前條第1 項之罪者，處1 年
以上7 年以下有期徒刑，得併科5 千元以下罰金。
對於業務上所持有之物，犯前條第1 項之罪者，處6 月以上5 年
以下有期徒刑，得併科3 千元以下罰金。
前二項之未遂犯罰之。
中華民國刑法第210 條
（偽造變造私文書罪）
偽造、變造私文書，足以生損害於公眾或他人者，處5 年以下有
期徒刑。
中華民國刑法第216 條
（行使偽造變造或登載不實之文書罪）
行使第210 條至第215 條之文書者，依偽造、變造文書或登載不
實事項或使登載不實事項之規定處斷。
附表一：
┌──┬───────┬─────┬──────┬───────┐
│編號│被害人或告訴人│侵占金額  │侵占時間    │侵占方式      │
│    │              │(新台幣)  │            │              │
├──┼───────┼─────┼──────┼───────┤
│ １ │被害人古玲燕  │ 414,000元│95年1 月9 日│持偽刻之匯豐汽│
│    │              │          │            │車印章蓋用於古│
│    │              │          │            │玲燕所交付，欲│
│    │              │          │            │支付車款，票面│
│    │              │          │            │金額為41萬4 千│
│    │              │          │            │元之華南銀行二│
│    │              │          │            │苓分行票號FC53│
│    │              │          │            │42044 號支票後│
│    │              │          │            │，背書轉讓予不│
│    │              │          │            │知情之莊恭喜以│
│    │              │          │            │貼現，嗣莊恭喜│
│    │              │          │            │再背書轉讓予不│
│    │              │          │            │知情之易於行，│
│    │              │          │            │足以生損害於匯│
│    │              │          │            │豐汽車公司    │
├──┼───────┼─────┼──────┼───────┤
│ ２ │被害人陳有朋  │ 659,000元│95年1 月25日│將陳有朋所匯入│
│    │              │          │            │之68萬元用以沖│
│    │              │          │            │銷劉士銘前已繳│
│    │              │          │            │納定金2 萬1 千│
│    │              │          │            │元，尚餘65萬9 │
│    │              │          │            │千元均予侵占，│
│    │              │          │            │侵占陳有朋所支│
│    │              │          │            │付之車款65萬9 │
│    │              │          │            │千元（起訴書誤│
│    │              │          │            │載為侵占劉士銘│
│    │              │          │            │所支付之車款）│
├──┼───────┼─────┼──────┼───────┤
│ ３ │被害人趙文筆  │ 450,000元│95年1 月20日│將趙文筆所匯入│
│    │              │          │            │之45萬元，及其│
│    │              │          │            │他款項沖銷余宥│
│    │              │          │            │瑾所簽發之玉山│
│    │              │          │            │銀行北高雄分行│
│    │              │          │            │票號AG0000000 │
│    │              │          │            │號支票，並持前│
│    │              │          │            │開盜刻之匯豐汽│
│    │              │          │            │車印章於該支票│
│    │              │          │            │背面後，背書轉│
│    │              │          │            │讓存入不知情之│
│    │              │          │            │徐芬蘭之帳戶，│
│    │              │          │            │依此而侵占趙文│
│    │              │          │            │筆之車款45萬元│
├──┼───────┼─────┼──────┼───────┤
│ ４ │被害人        │ 300,000元│95年2 月27日│將助汪企業社所│
│    │助汪企業社    │          │            │開立之高雄新興│
│    │              │          │            │郵局，面額為30│
│    │              │          │            │萬元之支票沖銷│
│    │              │          │            │廖佩君所餘之車│
│    │              │          │            │款30萬元，而侵│
│    │              │          │            │占助汪企業社所│
│    │              │          │            │交付之車款30萬│
│    │              │          │            │元（起訴書誤載│
│    │              │          │            │為侵占廖佩君所│
│    │              │          │            │交付之車款）  │
├──┼───────┼─────┼──────┼───────┤
│ ５ │告訴人乙○○  │ 303,000元│95年2 月24日│收受乙○○所交│
│    │              │          │            │付之30萬8 千元│
│    │              │          │            │車款後，僅將5 │
│    │              │          │            │千元繳回公司，│
│    │              │          │            │而侵占乙○○所│
│    │              │          │            │交付之車款30萬│
│    │              │          │            │3千元         │
├──┴───────┴─────┴──────┴───────┤
│侵占數額總計：212 萬6 千元                                    │
└───────────────────────────────┘
附表二：
┌──┬─────┬────┬─────┬────┬──────────┐
│編號│票據號碼  │發票日  │面額      │發票人  │偽造之方式          │
│    │          │        │          ├────┤                    │
│    │          │        │          │付款人  │                    │
├──┼─────┼────┼─────┼────┼──────────┤
│ １ │FC0000000 │95.01.09│41萬4千元 │華南商業│先偽刻「匯豐汽車股份│
│    │          │        │          │銀行二苓│有限公司」印章，持以│
│    │          │        │          │分行課長│蓋用於票據背面，偽造│
│    │          │        │          │林蘇鑫  │「匯豐汽車有限公司」│
│    │          │        │          ├────┤印文2 枚後，背書轉讓│
│    │          │        │          │華南商業│予不知情之莊恭喜，莊│
│    │          │        │          │銀行二苓│恭喜再背書轉讓予不知│
│    │          │        │          │分行    │情之易於行          │
├──┼─────┼────┼─────┼────┼──────────┤
│ ２ │AG0000000 │94.12.20│50萬元    │鄭陵英  │持前開偽刻「匯豐汽車│
│    │          │        │          ├────┤股份有限公司」之印章│
│    │          │        │          │玉山商業│，並於票據背面偽造「│
│    │          │        │          │銀行北高│匯豐汽車有限公司」印│
│    │          │        │          │雄分行  │文1 枚後，背書轉讓予│
│    │          │        │          │        │不知情之徐芬蘭      │
└──┴─────┴────┴─────┴────┴──────────┘
